臺灣臺北地方法院刑事判決　　　　　　　 96年度易字第924號
公　訴　人　臺灣臺北地方法院檢察署檢察官
被　　　告　甲○○
　　　　　　　　　　樓
選任辯護人　巨克安律師
上列被告因侵占案件，經檢察官提起公訴（96年度偵字第5107號
，含95年度他字第8528號），本院判決如下：
    主  文
甲○○無罪。
    理  由
一、公訴意旨略以：被告甲○○係告訴人丙○○之弟鍾裕東之配
    偶，鍾裕東於民國92年11月2日死亡後，遺留坐落臺北市大
    安區○○○路○段307巷15號1樓房屋等不動產數筆（下稱本
    件不動產）及現金新台幣（下同）300萬元，為鍾裕東之母
    范鳳蘭及甲○○共同繼承。范鳳蘭與被告於92年12月15日，
    共同簽訂遺產繼承分割契約書，約定鍾裕東之遺產除現金30
    0萬元由范鳳蘭繼承外，其餘概由被告繼承。嗣被告於93年5
    月14日，將300萬元匯入范鳳蘭所有，設在臺北富邦銀行仁
    愛分行帳號：000000000000號帳戶。同時被告向范鳳蘭提及
    遺產稅相關事宜，范鳳蘭為免遭徵收遺產稅並使領取國軍遺
    眷及殘障津貼之資格受影響，即與被告自同年月17日至同年
    6月24日，分5次將前開300萬元提領存放入被告在臺北富邦
    銀行仁愛分行租用之保險箱，而委託被告代為保管（此部分
    業經臺灣臺北地方法院檢察署檢察官以94年度調偵字第199
    號為不起訴處分確定在案）。至范鳳蘭於93年9月6日死亡後
    ，被告明知保險箱內由范鳳蘭委託保管之300萬元，於范鳳
    蘭死亡後應由告訴人丙○○繼承，乃係自己持有之他人之物
    ，竟意圖為自己不法之所有，佯稱300萬元係由范鳳蘭所贈
    與云云，而加以侵占入己，經告訴人丙○○於94年3月間多
    次催討，仍拒不返還。因認涉犯刑法第335條第1項之侵占罪
    嫌云云。
二、按被告未經審判證明有罪確定前，推定其為無罪；犯罪事實
    應依證據認定之，應依證據認定之，刑事訴訟法第154條定
    有明文。事實之認定，應憑證據，如未能發現相當證據，或
    證據不足以證明，自不能以推測或擬制之方法，為裁判基礎
    （最高法院40年台上字第86號判例要旨參照），此乃無罪推
    定原則及證據裁判主義之當然要求。認定犯罪事實，所憑之
    證據，雖不以直接證據為限，間接證據亦包括在內，然無論
    直接或間接證據，其為訴訟上之證明，須於通常一般之人均
    不致於有所懷疑，而得確信其為真實之程度者，始得據之為
    有罪之認定，倘其證明尚未達到此一程度，而有合理性懷疑
    之存在時，即無從為有罪之認定。刑事訴訟法第161條第1項
    規定：檢察官就被告犯罪事實，應負舉證責任，並指出證明
    之方法。因此，檢察官對於起訴之犯罪事實，應負提出證據
    及說服之實質舉證責任。倘其所提出之證據，不足為被告有
    罪之積極證明，或其指出證明之方法，無從說服法院以形成
    被告有罪之心證，基於無罪推定之原則，自應為被告無罪判
    決之諭知（最高法院76年台上字第4986號、92年台上字第12
    8號判例要旨參照）。又按「刑法上之侵占罪，須持有人變
    易其原來之持有意思而為不法所有之意思，始能成立，如僅
    將持有物延不交還或有其他原因致一時未能交還，既缺乏主
    觀要件，即難遽以該罪相繩」（最高法院68年台上字第3146
    號判例要旨參照）。
三、本件公訴人認被告涉犯業務過失傷害罪嫌，無非係以：(一)、
    被告之供述：用以證明(1)、被告坦承30萬元係代范鳳蘭保管
    （93年9月14日警詢筆錄、94年1月14日檢察事務官詢問筆錄
    、94年5月5日檢察事務官詢問筆錄），(2)、被告拒不返還
    300萬元之事實，(二)、告訴人之指訴，用以證人被告之犯罪
    事實，(三)、證人楊昭國之證述，用以證明被告與范鳳蘭簽訂
    遺產分割協議契約書之事實，(四)、證人鍾鳳印之證述，用以
    證明范鳳蘭與被告之間，並無贈與300萬元之事實，(五)、證
    人金愛蘭之證述，用以證明范鳳蘭曾向被告請求取回300萬
    元之事實，(六)、范鳳蘭親簽之刑事委任狀2張，用以證明范
    鳳蘭於另案對於被告提起刑事侵占告訴之事實，(七)、遺產分
    割契約書，用以證明300萬元為范鳳蘭所有之事實，(八)、上
    海匯豐銀行有限公司國內跨行電匯申請書，用以證明300萬
    元為范鳳蘭所有之事實，(九)、保險箱盡出憑單10張、照片1
    張，用以證明被告受范鳳蘭委託保管300萬元之事實。
四、被告之選任辯護人於本院行準備程序時，除主張證據編號(六)
    之刑事委任狀2張，非出於范鳳蘭真意而無證據能力，對於
    公訴人舉證之上開其餘證據均同意引用為證據（見本院刑事
    卷第14、15），本院審酌該等書面作成時之情況，並無不宜
    作為證據之情事，依刑事訴訟法第159條之5第1項規定，得
    作為證據。而上開證據(六)之刑事委任狀製作過程，業經證人
    即另案告訴代理人鄭崇文律師於本院結證證明確係出於另案
    告訴人范鳳蘭之真意在卷（見本院刑事卷第17至19頁），本
    院認該書面乃用以證明另案刑事侵占告訴（臺灣臺北地方法
    院檢察署94年度調偵字第199號）之合法性，應屬物證之性
    質，有證據能力。又起訴書證據清單編號(十)所示之范鳳蘭93
    年5月10日同意書，檢察官於審理時主張不同意作為證據，
    被告之辯護人對此亦無不同意見，本院爰不作為證據，附此
    敘明（本院刑事卷第32頁）。
五、訊據被告堅決否認有何侵占犯行，辯稱：300萬元從頭到尾
    都放在上開保險箱，伊婆婆范鳳蘭生前有告訴伊不要錢，因
    此才會向法院主張有贈與契約，若司法機關不予採信，伊會
    返還該筆金錢，且依已委託律師將300萬元辦理提存，只是
    因不合提存要件而無法辦理，在民事判決之前，伊有向檢察
    官承諾將依照法院民事判決之結果履行，絕無擅自處分、侵
    占300萬元，況伊在民事訴訟敗訴是因舉證之證據不足，不
    代表贈與關係真不存在，且伊於民事判決敗訴後，即將300
    萬元及訴訟費用匯給告訴人，並無侵占之犯意等語。
六、經查：
(一)、檢察官所指被告之夫鍾裕東死亡後，與其婆婆范鳳蘭於92年
    12月15日，共同簽訂遺產繼承分割契約書，約定鍾裕東之遺
    產除現金300萬元由范鳳蘭繼承外，其餘概由被告繼承，嗣
    被告於93年5月14日將300萬元匯入范鳳蘭所有上開設在臺北
    富邦銀行仁愛分行帳戶一節，業經被告於另案警詢及偵查中
    供稱：「‧‧我幫我婆婆所領出的300萬元，現在也還放在
    保險箱，我婆婆隨時都可以來拿」、「（問：300萬元是否
    范鳳蘭所有，為他遺產？）是」等語在卷（見臺灣臺北方法
    院檢察署93年度偵字第20921號偵查卷《下稱偵查卷一》第4
    、39頁），且經證人即公證人楊昭國於另案偵查中證稱遺產
    繼承協議內容出於被告與范鳳蘭之真意（見臺灣臺北地方法
    院檢察署94年度調偵字第19號偵查卷《下稱偵查卷二》第
    122、123頁），並有經被告及范鳳蘭共同立具之遺產繼承分
    割契約書（92年12月15日）、同意書（93年5月10日）、香
    港上海匯豐銀行有限公司國內跨行電匯申請書（2004年5月
    14日）可稽（見偵查卷一第6、7、8頁），足認屬實。
(二)、被告將該筆范鳳蘭分得之遺產300萬元，先後於93年5月17日
    （80萬元）、5月20日（90萬元）、5月21日（90萬元）、5
    月26日（30萬元）、6月24日（103萬元），分成5次提領，
    並相繼存放在被告向臺北富邦銀行仁愛分行租用之保險箱一
    節，有富邦商業銀行客戶存提記錄單及進入開啟保險箱紀錄
    足憑（見臺灣臺北地方法院檢察署93年度他字第5751號偵查
    卷《下稱偵查卷三》第7頁、偵查卷二第18、43至46頁），
    且為被告所不爭執，堪信為真。
(三)、被告於另案范鳳蘭對其提起刑事侵占罪告訴之偵查中就上開
    300萬元一事，雖供稱係其婆婆范鳳蘭之協議應繼承遺產，
    然並已辯稱：「但是婆婆說他不要錢」、「（問：你知不知
    道你婆婆把300萬元提出來放在你保險箱裡之原因是什麼？
    ）主要是他不需要，‧‧‧意思就是要給我」等語在卷（見
    偵查卷一第39頁、偵查卷二第6頁），並經檢察官偵查終結
    後，因認罪嫌不足，而於94年12月7日以94年度調偵字第199
    號為不起訴處分確定在案，有不起訴處分書可佐（見95年度
    他字第8528號偵查卷《下稱偵查卷四》第11至15頁）。亦即
    ，被告於另案檢察官偵查終結之前，即已主張其婆婆范鳳蘭
    將錢提出存放被告保險箱之目的，主要係因不需要錢，而要
    將金錢贈與被告。本案檢察官論告書（96年度蒞字第7699號
    ）指陳：「被告甲○○前於遭案外人范鳳蘭告訴侵占案件中
    ，就系爭300萬元之屬性，均未主張係范鳳蘭所贈與，‧‧
    待前案經不起訴處分確定後，於本案偵查及審理時更易辯詞
    ，辯稱該筆款項係反奉藍所贈與」一節，稍嫌與事證不合，
    非有可採。
(四)、按刑事訴訟法係採真實發現主義，審理事實之刑事法院，應
    自行調查證據，以為事實之判斷，並不受民事判決之拘束，
    如當事人聲明之證據方法，與認定事實有重要關係，仍應予
    以調查，就其心證而為判斷，不得以民事確定判決所為之判
    斷，逕援為刑事判決之基礎（最高法院56年台上字第118號
    判例要旨參照）。上開有關300萬元之贈與關係究否存在一
    節，固經本院民事判決認定不存在確定，有本院95年度訴字
    第4024號民事判決可參（見偵查卷四第50至60頁），然民事
    訴訟之勝敗係取決於優勢證據，與刑事訴訟應依據無罪規定
    原則及嚴格證據法則之採證及認定事實，尚不相同。尤以當
    事人對於民事判決未提起上訴，原因不一，要不得以民事確
    定判決認定之事實，直接採為刑事判決之基礎。查證人即被
    告之胞姐乙○○於本院審理時證稱：「‧‧我妹妹說不敢告
    訴婆婆，因為婆婆身體不好，所以一直沒有告訴婆婆妹夫走
    了，在第6次作七之前，我跟妹妹的通話中得知她婆婆知道
    我妹夫走了，她說她的婆婆不要錢，我說如果是這樣的話，
    那我去她婆家和他們談，所以在第6次作七的時候，我就陪
    我妹妹去跟他婆婆說，老人家不能沒有錢，應該還是要有一
    點錢在手上，范鳳蘭說她可以領國軍遺眷的補助及殘障津貼
    ，被告每個月也會給他生活費，她夠用，被告要做生意需要
    錢用，所以她不要任何的財產」等語，證稱范鳳蘭於鍾裕東
    死亡後作第6個七時曾告以不要錢（本院刑事卷第30頁），
    與其前於另案偵查中證述：「范鳳蘭在鍾裕東做七的當日，
    ‧‧‧有跟我說那300萬元要給被告處理，因為他（按指被
    告）要做生意」等語（見偵查卷二第16頁），並無顯然不符
    之處，且與被告於警詢中供稱：「我先生（按指鍾裕東）在
    西藏過世，我怕她（按指范鳳蘭）承受不了，過了1個多月
    才告訴她」一節（見偵查卷第4頁），亦無何矛盾。證人乙
    ○○業已依法具結作證，既無其他積極證據，足認其證詞有
    何故意增、減、匿、飾之偽證情事，且查與被告辯解又無何
    不一致，自不得僅以證人與被告為姊妹關係為由，拒不採信
    。況查，本院上開民事判決認定：「被告於警詢中陳稱鍾裕
    東死亡後1個多月始告知范鳳蘭，是鍾裕東依民間習俗作七
    之時（鍾裕東於92年11月2日在大陸地區死亡，頭七應為11
    月9日之前）」一節（見偵查卷四第59頁），有將證人乙○
    ○所謂「做七」泛指為「做頭七」之瑕疵，本院自不得以此
    未曾深究該偵查中供述之判決內容，作為本案不利被告之認
    定依據。承此，檢察官以本院上開民事判決，作為認定證人
    乙○○證詞不合邏輯且悖於常情之依據，難認可採。
(五)、又案外人范鳳蘭所謂「不要錢」、「不要財產」，究何真意
    ，係贈與之意，抑或僅是暫時不要用錢之意，此非范鳳蘭本
    人或經向其確認真意者，他人無由知悉。被告於范鳳蘭死亡
    後，主張雙方曾有口頭之贈與契約，而向告訴人主張應以民
    事訴訟結果作為是否返還300萬元之依據，無非係行使憲法
    第16條規定所賦與之訴訟基本權。除非有積極證據足認被告
    於進行訴訟時，早已「明知」與范鳳蘭之間並無贈與關係或
    無暫時持有該筆款項之正當性，而或得推知其有不法所有之
    意圖，否則倘因被告誤認其與范鳳蘭之間有贈與關係，或因
    自信得藉由民事訴訟交由法院平亭曲直，而主張暫時不予交
    還，即難認有變易其原來之持有意思而為不法所有之主觀犯
    意。此情徵之被告之選任辯護人前於偵查中承諾：「我們去
    辦理提存，但不合要件無法辦理。且錢一直放在保險箱並未
    動用，我們目前在打民事官司，如果法院判決我方敗訴確定
    ，也會將錢交給告訴人，並無據為己有之意」等語甚明（見
    偵查卷四第40頁）。至證人范鳳印、金愛蘭之偵查中相關證
    詞，經查至多均僅能證明其等未曾聽聞范鳳蘭告以要將遺產
    300萬元贈與被告，而告訴人丙○○又非被告等人為鍾裕東
    作七時在場聽聞范鳳蘭與乙○○間對話之人，自不得以其片
    面主張無贈與事實，而為不利被告之認定。
七、綜上，被告於案外人范鳳蘭死亡後，雖主張其與范鳳蘭間有
    贈與關係存在，而拒不交付300萬元予告訴人，然如前所述
    ，被告暫時持有既非顯無正當理由，自難謂其主觀上係基於
    變異原來持有意思而為不法所有之意思。揆諸前揭說明，被
    告主觀上既乏侵占之犯意，即不得以刑法之侵占罪相繩，此
    外，又查無其他積極證據足資證明被告確有檢察官所指意圖
    為自己不法所有之侵占意圖，不能證明被告犯罪，應為無罪
    之諭知。
據上論斷，應依刑事訴訟法第301條第1項，判決如主文。
本案經檢察官蕭方舟到庭執行職務。
中　　華　　民　　國　　96　　年　　7 　　月　　31　　日
　　　　　　　　　刑事第十庭    審判長法　官　吳秋宏
                                      法  官  林春玲
                                      法  官  姚念慈
以上正本證明與原本無異。
如不服本判決，應於判決送達後10日內，向本院提出上訴狀。
      　　　　　　　　　　　　　　　　書記官　黃鈴容
中　　華　　民　　國　　96　　年　　7　 　月　　31　　日
